【裁判字號】    97,家聲,5
【裁判日期】    970415
【裁判案由】    核定遺產管理人報酬
【裁判全文】
臺灣高雄地方法院民事裁定               97年度家聲字第5號
聲  請  人  楊譜諺律師即甲○○之遺產管理人
上聲請人聲請核定遺產管理人報酬事件，本院裁定如下：
    主  文
聲請人得請求代為管理被繼承人甲○○（男，民國36年8 月3 日
生，身分證統一編號：Ｚ000000000號）遺產之報酬及墊付費用合
計為新台幣貳萬仟陸佰壹拾元。
程序費用新台幣壹仟元由被繼承人甲○○之遺產負擔。
    理  由
一、按「遺產管理人，得請求報酬，其數額由親屬會議按其勞力
    及其與被繼承人之關係酌定之」、「依本法之規定應開親屬
    會議時，由當事人、法定代理人或其他利害關係人召集之」
    、「親屬會議不能召開或召開有困難時，依法應經親屬會議
    處理之事項，由有召集權人聲請法院處理之」，民法第1183
    條、第1129條、第1132條第2 項前段分別定有明文。又上開
    聲請法院代親屬會議酌給遺產管理報酬之規定，於法院依民
    法第1178條第2 項選任之遺產管理人之情形亦有其適用，非
    訟事件法第78條第2 項亦有明定。
二、聲請意旨略以：
    (一)聲請人前依鈞院96年度財管字第16號民事裁定選任為被繼
      承人甲○○之遺產管理人，經裁定確定後，聲請人業已遵
      行職務，依法聲請鈞院以96年度家催字第158 號裁定，准
      對被繼承人甲○○之繼承人、債權人及受遺贈人於一定期
      限內承認繼承、報明債權或為願受遺贈與否之聲明等事項
      為公示催告，且於民國96年8 月2 日刊登於聯合報。又被
      繼承人甲○○之遺產有坐落於高雄縣鳳山市道○○段0000
      -0000 號、鳳山市○○段0000-0000 號、麻豆鎮○○段00
      00-0000 號、麻豆鎮○○段0000-0000 號等地號土地4 筆
      及高雄縣鳳山市○○里○○街1 巷12號7 樓之房屋1 筆、
      汽車1 部等財產總值共新台幣（下同）6,506,373 元。今
      公示催告期間已滿，得知被繼承人甲○○尚積欠永豐商業
      銀行股份有限公司1,657,873 元、玉山商業銀行股份有限
      公司4,274,464 元、高雄市稅捐稽徵處地價稅26,672元、
      財政部台灣省南區國稅局高雄縣分局450,629 元、交通部
      公路總局高雄區監理所28,600元、徐麗華200 萬元、陳王
      月抵押債權100 萬元、簡隆喜抵押債權100 萬元、邱淑琴
      抵押債權100 萬元等總債務額為9,638,238 元尚未清償。
    (二)經查，上開遺產中，被繼承人甲○○於74年10月17日以其
      名下位於台南縣麻豆鎮○○段0951以及0987地號土地（公
      告現值約為2,500,873 元）與第三人陳金全所有之同段09
      65地號土地（公告現值約為1,740,095 元），共同作為第
      三人李興杭欠款之物上保證擔保品（公告現值為2,500,87
      3+ 1,740,095元=4,240,968元），其上設定抵押權人分別
      為陳王月、簡隆喜、邱淑琴，設定金額分別為本金最高限
      額100 萬元，共計為300 萬元債務，經上開抵押權人實行
      抵押權後或有剩餘可能。惟因本件抵押權設定迄今業已20
      年有餘，抵押權人迄今不行使權利，經遺產管理人通知各
      該抵押權人陳報債權後，發現簡隆喜及邱淑琴之通知函因
      無人領取退回，至於抵押權人陳王月收文後，亦無向本遺
      產管理人陳報債權情形，則渠等之抵押債權是否仍舊存在
      ，即有進行訴訟釐清之必要，即若確認上揭抵押債權不存
      在，本案遺產即有可能大於遺債，除可清償債權人債權外
      ，尚有餘額可歸入國庫之實益存在，是以有進行確認訴訟
      存在與否之實益。而本件訴訟之繫屬法院為台南地方法院
      民事庭，預計訴訟費用額約為25,849元（訴訟標的金額或
      價額為2,500,873 元），另本件訴訟程序之費用（指界費
      、測量費等）均應由遺產管理人預先代墊，倘案件有爭議
      時，亦有上訴可能，則前開訴訟費用以及勞力支出，足見
      本件遺產法律關係上非單純，待處理之事項極為繁瑣。
    (三)此外，聲請人經鈞院選任為被繼承人甲○○之遺產管理人
      後，即積極進行閱卷清查遺產並為遺產管理人之登記，及
      為申請被繼承人之遺產歸屬清單、各類財產所得清單、不
      動產謄本等資料，並聲請公示催告、登報及通知債權人報
      明債權等，因而代墊相關規費共計3,613 元，有債權計算
      書及相關單據可憑。
    (四)惟被繼承人甲○○之全體繼承人均已拋棄繼承，且未能召
      集親屬會議選定遺產管理人，致須經鈞院另行選任聲請人
      為該被繼承人之遺產管理人等前情，足堪認定被繼承人甲
      ○○之親屬會議應有不能召開或召開有困難情事，並無親
      屬會議可資酌定遺產管理人報酬數額，是依據民法第1129
      條及第1132條第2 項前段規定，聲請人之管理報酬應由鈞
      院酌定之；而被繼承人甲○○遺產中之部分不動產，已經
      債權人永豐商業銀行股份有限公司聲請強制執行，並進行
      拍賣，目前由鈞院民事執行處96年度執字第91867 號案件
      執行在案，即有儘速核定本件報酬之必要等語。
三、經查：
    (一)被繼承人甲○○於95年10月11日死亡，其遺產無人繼承，
      由本院選任聲請人為遺產管理人確定在案，有聲請人提出
      之本院95年度財管字第16號裁定暨確定證明書等影本各 1
      份為證，自堪信屬實。準此，聲請人顯難召開親屬會議酌
      定其管理甲○○遺產之報酬甚明，是其本於利害關係人之
      地位，向本院聲請核定其任遺產管理人之報酬，自有所據
      。
    (二)次查，聲請人主張之前揭事實，除上述裁定暨確定證明書
      外，另據其提出民事公示催告聲請狀、本院96年度家催字
      第158 號裁定影本、被繼承人甲○○之遺產清冊、財政部
      高雄市國稅局財產歸屬資料清單、被繼承人甲○○之債權
      人暨債務清冊、被繼承人甲○○之遺產管理情形清冊、債
      權計算書、聯合報報社刊登廣告證明單、購買票品證明單
      、地政規費單收據及土地登記謄本等各1 份為證，堪信真
      實。又聲請人為管理遺產已支付之費用，經本院依據聲請
      人所提上開收據計算結果，合計為3,613 元。
    (三)本院審酌被繼承人甲○○之遺產經核定遺有土地及建物共
      5 筆，總值6,506,373 元，債務共計9,638,238 元，刻由
      本院執行處強制執行拍賣被繼承人位於高雄縣鳳山市○○
      段之土地及房屋各1 筆，此外已無其他人陳報債權、債務
      或遺贈，其遺產法律關係尚屬單純。參以聲請人業已為閱
      卷、聲請公示催告、登報、查詢被繼承人財產等管理遺產
      行為，正參與債權分配。本院考量聲請人處理上開事務所
      需時間之久暫、耗費人力之程度、各該債權人之受償權利
      應受保障，並參酌本件如由國有財產局擔任遺產管理人，
      依財政部訂頒之「代管無人承認繼承遺產作業要點」第14
      點第3 項規定請求管理遺產報酬之標準不得低於遺產現值
      百分之一等一切情狀，認本件核予遺產管理人之報酬以20
      , 000 元為適當。從而，本院參酌前開卷附被繼承人遺產
      相關資料、墊付費用單據等，認聲請人請求管理遺產之報
      酬及墊付費用合計為23,613元為有理由，應予准許，爰酌
      定如主文所示。
    (四)此外，聲請人雖陳明本件有提起確認抵押權不存在或確認
      債權不存在訴訟之必要，然經本院依職權向上開訴訟管轄
      法院即臺灣台南地方法院查詢，聲請人並未提出相關訴訟
      ，此有電話紀錄1 份附卷可佐，則聲請人尚未因擔任甲○
      ○之遺產管理人，預先代墊相關訴訟程序之費用，應可認
      定。再者，聲請人既未進行上開訴訟程序，本院自無從以
      不確定之情事推認本件遺產法律關係單純與否，亦無從斟
      酌聲請人處理訴訟事務所耗費之人力及時間以核定本件報
      酬，附此敘明。
四、依非訟事件法第157條，裁定如主文。
中    華    民    國    97    年    4     月    15    日
                  家事法庭  法  官  楊佩蓉
以上正本證明與原本無異。
如對本裁定抗告須於裁定送達後10日內向本院提出抗告狀
中    華    民    國    97    年    4     月    15    日
                            書記官  黃勤涵


司法院資訊處製作；財團法人民間司法改革基金會備份。
